【裁判字號】    92,訴,663
【裁判日期】    921106
【裁判案由】    地價稅
【裁判全文】
臺中高等行政法院判決                            九十二年度訴字第六六三號
                              .
    原      告  甲○○
                乙○○
    被      告  臺中縣稅捐稽徵處
    代  表  人  丙○○
    訴訟代理人  丁○○
                戊○○
右當事人間因地價稅事件，原告不服臺中縣政府中華民國九十二年五月二十三日府訴
委字第○九二○一三六一四三號訴願決定，提起行政訴訟。本院判決如左︰
    主  文
原告之訴駁回。
訴訟費用由原告負擔。
    事  實
壹、事實概要：
    緣原告甲○○持分所有坐落台中縣大里市○○段一四二七地號為「田」地目土地
    ，面積一○二二‧○一平方公尺，持分十分之六，持分面積六一三‧二一平方公
    尺，按一般土地稅率課徵地價稅；同地段一四三五地號為「田」地目土地，面積
    五三一五‧三二平方公尺，持分十分之六，其中部分持分面積二一三六‧一七平
    方公尺為公共設施完竣地區土地，按一般土地稅率課徵地價稅；西榮段一三地號
    為「田」地目土地，面積二○四二‧○四平方公尺，持分十分之六，持分面積一
    二二五‧二二平方公尺，按一般土地稅率課徵地價稅；併同未異議之持分所有大
    里市○○段四六地號土地按一般土地稅率課徵地價稅，合計課徵其民國（以下同
    ）九十一年地價稅為新臺幣（以下同）六二一、七○三元。原告乙○○持分所有
    坐落台中縣大里市○○段一四二七地號為「田」地目土地，面積一○二二‧○一
    平方公尺，持分十分之一，持分面積一○二‧二○平方公尺，按一般土地稅率課
    徵地價稅；同地段一四三五地號為「田」地目土地，面積五三一五‧三二平方公
    尺，持分十分之一，其中部分持分面積三五六‧○三平方公尺為公共設施完竣地
    區土地，按一般土地稅率課徵地價稅；西榮段一三地號為「田」地目土地，面積
    二○四二‧○四平方公尺，持分十分之一，持分面積二○四‧二○平方公尺，按
    一般土地稅率課徵地價稅；併同未異議之持分所有大里市○○段四六、鳳凰段一
    七四∣八及豐原市○村段八四七、八五○、八五一地號等五筆土地按一般土地稅
    率課徵地價稅，合計課徵其九十一年地價稅為六六、五七二元。又被告大屯分處
    九十一年十月四日中縣稅屯土字第○九一八○八八二一○○號函，復以該處經清
    查結果，原告二人持分所有坐落台中縣大里市○○段一四二七、一四三五地號二
    筆土地原核准減免地價稅，已不符合減免之要件應自九十一年起按實際使用情形
    ，依規定課徵地價稅，原告依該函意旨於十五日提出申覆，被告大屯分處復以九
    十一年十一月四日中縣稅屯土字第○九一○三七○○六○○號函復略以：「本案
    系爭土地就騎樓走廊預定地可否減免地價稅乙節，已進入行政救濟程序中俟確定
    後比照辦理‧‧‧」原告等不服，就上開核定之九十一年之地價稅額及被告大屯
    分處九十一年十月四日、九十一年十一月四日二函併同申請復查，主張系爭三筆
    土地之騎樓走廊用地，現供人行步道使用，應減免地價稅，經被告復查決定駁回
    ，提起訴願，亦遭駁回，遂提起本件行政訴訟。
貳、兩造之陳述及爭點：
一、原告部分：
  (一)聲明：訴願決定及原處分均撤銷。
  (二)陳述：
    1.緣原告等所有之大里市○○段一四二七、一四三五地號及西榮段一三地號等土
      地，因位於大里市第一期都市計劃區範圍內且皆臨接十米以上之省道、縣道，
      依法須留設四米寬之騎樓走廊用地以供公共通行、公共使用，而原告等多年前
      即將該部分土地無償供公共使用及公共通行，且未設置圍籬或供營業‧‧‧等
      其他使用。並於約二十年前及九十年九月十九日依土地稅減免規則第九條及第
      十條規定向被告大屯分處申請減免該部分土地之地價稅。而其中吉隆段一四三
      五地號臨接中興路二段約四米深之土地，多年前即以騎樓走廊用地因無償供公
      共通行、公共使用，免徵地價稅多年。被告未依實將原告等確實有無償供公共
      使用、公共通行之騎樓走廊用地全部減免地價稅，卻又以被告大屯分處九十一
      年十月四日中縣稅屯土字第○九一八○八八二一○○號函、九十一年十一月四
      日中縣稅屯土字第○九一○三七○○六○○號函，撤銷吉隆段一四三五、一四
      二七地號原已核准之減免地價稅案，並據以核定九十一年之地價稅額。原告等
      不服，經依法申請復查、提起訴願，惟均遭駁回，爰依法提起行政訴訟。
    2.按「無償供公共使用之私有土地，經查明屬實者，在使用期間內，地價稅或田
      賦全免。但其屬建造房屋應保留之空地部分，不予免徵。」、「供公共通行之
      騎樓走廊地，無建築改良物者，應免徵地價稅」。為土地稅減免規則第九條、
      第十條第一項所明定。本件三筆土地應減免地價稅部分屬騎樓走廊用地，多年
      來確實是無償在供公共使用、公共通行，只是並非供村里道路使用，此為雙方
      所不否認，亦有當地及鄰近里長證明書可證，而被告及台中縣政府稱「‧‧‧
      大里市公所會勘人員認定剛鋪設四米寬之土地非村里道路使用。系爭土地既無
      申請人所稱供公共通行使用之事實，自無土地稅減免規則第九條之適用」，及
      被告九十二年九月十五日準備程序庭上所稱：土地減免規則第九條之適用乃是
      限於作為村里道路等地主無法再支配土地使用權之土地，惟查土地稅減免規則
      第九條及同規則第四條：「本規則所稱供公共使用之土地，係指公眾使用，不
      限特定人士使用之土地。」顯然並無規定僅有做為村里道路才可適用，而是只
      要無償供公共使用，不限特定人士使用土地且非屬法定空地即可減免地價稅，
      再依財政部九十一年九月二十四日台財稅字第○九一○四五五六五二號函說明
      三：「‧‧‧未建築之私有空地，如有無償供公共使用之情形，雖無前揭（騎
      樓走廊地）減免地價稅之適用，惟土地所有權人仍可檢送具體案例，依上開減
      免規則第九條規定向土地所在地稅捐稽徵處申請免徵地價稅。」可知該部分土
      地只要是非屬建造房屋應保留之空地部分，且既有無償供公共使用、公共通行
      之情形，即可適用免徵地價稅之規定。因此，被告未以實際情形來認定，而以
      是否為村里道路來核定，顯有違誤。
    3.台中縣政府訴願決定書係以：「訴願人所稱系爭土地無償供公共使用、通行部
      分，依據前揭相關單位現場會勘結果及前揭台中高等行政法院判決（指本院九
      十一年度訴字第八八六號判決）之調查結果，系爭土地為未加利用之泥土空地
      ，並非供公共通行使用，僅有部分靠路邊部分任意由他人停放車輛，並不符合
      首揭法令規定之『供公共通行使用』之要件。」，認為原告等之系爭土地，並
      不適用土地稅減免規則第九條之規定。惟查，(1)土地稅減免規則第九條規定：
      「『無償供公共使用』之私有土地，經查明屬實者，在使用期間內，地價稅或
      田賦全免‧‧‧」，惟前揭判決竟曲解為僅限於「供公共通行使用」始有適用
      減免之規定。然查原告等之主張為：系爭土地早已『無償供公共使用、公共通
      行』，亦非『供公共通行使用』，足見該判決顯有違誤，而台中縣政府卻引用
      做為訴願決定之依據，顯屬不當。(2)經詳閱被告機關之會勘紀錄表，大里地政
      事務所於會勘成果欄所簽為「僅領至現場」；而大里市公所於會勘成果欄所簽
      為「非村里道路（非本所鑑定權責）」，其所指應是會勘之土地非屬村里道路
      、所臨接亦非村里道路而是省、縣道，但是否為無償供公共使用並非本所認定
      之權責，而未表示意見，其並非指會勘土地並無供公共使用而言。因此，會勘
      之二單位均未曾指稱系爭土地並非供公共使用，惟該判決及訴願決定顯有誤解
      。(3)再查本件三筆土地原告等並非全部面積申請減免地價稅，而是僅就臨接現
      有計畫道路四米深部分（即依法須設置騎樓走廊或無遮簷人行道部分）申請減
      免地價稅。原告等該無償供公共使用、公共通行部分，除吉隆段一四三五地號
      臨接中興路二段部分於十多年前即以水泥鋪設，後再用柏油鋪平外，其他係以
      土石鋪設而成，經多年來供民眾通行、停車‧‧‧等使用，而有下陷、不平之
      情形，原告等為方便公眾使用、公共通行，常加以整理、鋪平並繼續無償供公
      眾通行、公共使用，此有當地及鄰近里長證明該部分多年來確實無償供公共通
      行、公共使用，有該證明書可證。至於以土石鋪設之地並非即無法做為公共使
      用，而土地稅減免規則第九條亦無規定以土石鋪設無償供公共使用之私人土地
      不可適用，而是其非屬建造房屋應保留之空地部分即可。(4)原告等無償供公共
      使用之土地，因是從不限定特定人士使用，且未做任何圍籬或阻隔，是完全開
      放供公眾使用，其可能做為通行或停車，但兩者皆是無償供公共使用，對附近
      交通、社會大眾便利皆有助益，並與土地稅減免規則第四條、第九條「供公共
      使用」之意旨、立法精神相符合。惟台中縣政府、被告及前揭台中高等行政法
      院判決對於原告等之主張及所附之照片、里長證明書等，並未說明不予採信之
      理由，亦未依原告等請求到現場會勘、調查，而僅依被告片面之詞，即予駁回
      ，實難令人甘服。請鈞院若認為原告所附之證物有不足時，應派員到現場會勘
      、調查。
    4.訴願決定、被告皆係以財政部民國九十一年四月四日台財稅字第○九一○四五
      二二九六號函釋等為依據，認定原告等所有系爭土地並無土地稅減免規則第十
      條第一項之適用。惟查土地稅減免規則第十條第一項「供公共通行之騎樓走廊
      地，無建築改良物者，應免徵地價稅」，其顯然明文規定並不須有建築改良物
      ，才可免徵地價稅，而是著重於供公共通行之公益目的，再依該規則之訂定法
      源：土地稅法第六條「為發展經濟，促進土地利用，增進社會福利，對於國防
      、政府機關、公共設施、騎樓走廊、教育、交通‧‧‧等使用之土地，得予適
      當之減免」，更可知其立法之意旨主要在於維護社會公益目的。而已建築土地
      將騎樓走廊用地部分退縮未建，並供公共通行，該部分就可免徵地價稅，這與
      未建築之空地將該部分提供公共通行，其功能與目的二者並無不同。因此財政
      部該函釋，顯然已違背及曲解土地稅減免規則第十條第一項之意旨與立法精神
      及騎樓走廊地之定義，且財政部並非都市計畫及騎樓走廊用地之主管機關，其
      主管機關為內政部營建署，而財政部未會同內政部即擅自逕為做謬誤之解釋，
      顯有不當，而被告、台中縣政府以此為依據所做復查決定、訴願決定，自屬違
      誤。故請鈞院在有關都市計畫內騎樓走廊用地之認定，應函請主管機關內政部
      營建署做明確說明、解釋後再做判決。
    5.原告等之私有土地，被政府指定依法須留設騎樓或無遮簷人行道之部分，為私
      地公用，其已具有公共設施用地特性，原告等僅能依法設置或退縮為人行道，
      並將該部分供公眾通行、使用，不得任意設置圍籬或障礙，否則即為違建，此
      為強制性規定。原告等並無法做其他有效益使用，而原告等將該部分用地供公
      眾使用、公共通行以增進社會公益，正符土地稅法第六條及土地稅減免規則第
      十條第一項之意旨與立法精神。再則，同樣將該部分用地供公共通行，有建築
      改良物者，僅提供一樓部分權益供公共通行，一樓以上仍為私人權益可減免地
      價稅；而未建築之私有空地將該部分財產完全供公共通行、公共使用，卻不准
      減免地價稅，顯失公允、不合理。且依土地稅減免規則第十條第一項「供公共
      通行之騎樓走廊地，無建築改良物者，應免徵地價稅」即明文規定並不須有建
      築改良物，其立法宗旨顯然是在供公共使用、公共通行之公益目的上，故原告
      等之申請減免案應合於該規定，灼然甚明。又原告等之九十年地價稅減免案，
      現已進入行政救濟程序由最高行政法院審理中，尚未確定，而系爭土地之九十
      一年地價稅減免原因、位置、面積、實地使用現況‧‧‧等事實皆未有變動。
    6.大里市○○段一四二七、一四三五地號，原已核准減免地價稅土地，恢復課稅
      不當。查上開核准減免地價稅土地（即騎樓走廊用地），多年來確實是無償在
      供公共使用、公共通行，完全符合土地稅減免規則第九條及第十條第一項規定
      。再依財政部九十一年九月二十四日台財稅字第○九一○四五五六五二號函說
      明三：「‧‧‧未建築之私有空地，如有無償供公共使用之情形，雖無前揭（
      騎樓走廊地）減免地價稅之適用，惟土地所有權人仍可檢送具體案例，依上開
      減免規則第九條規定向土地所在地稅捐稽徵處申請免徵地價稅。」原告該部分
      土地既有無償供公共使用、通行之情形，仍是適用免徵地價稅之規定，因此原
      告等該部分土地應免徵地價稅，與規定並無不合。且原告等已於九十年九月十
      九日按土地稅減免規則第九條及第十條第一項規定，再重新提出申請減免地價
      稅在案，而被告未依事實認定，即撤銷吉隆段一四二七、一四三五地號等土地
      之原核准減免地價稅案，顯有不當。再依土地稅減免規則第二十四條第三項「
      減免原因消滅時，自次年（期）恢復徵收。」，查被告係以九十一年十月四日
      中縣稅屯土字第○九一八○八八二一○○號函認為原告等原核准地價稅案已不
      符減免地價稅要件，而恢復課徵地價稅，但依前項規定應自次年（九十二年）
      始恢復徵收，而非自當年（九十一年）即恢復課徵，被告所為，顯與法不合。
    7.原告等所主張之吉隆段一四三五地號土地依九十年地價稅課稅明細表所載與原
      核定課稅不符，減免原因應是「Ａ」全免（免稅地價不計入地價總額計徵），
      並非「Ｂ」部分減徵，且減免面積亦錯誤乙節。原告等於訴願、復查皆要求應
      調閱被告大屯分處原始稅籍底冊及原申請、核准案件（上述文件關係納稅人財
      產之權利、義務，應永久保存），查明事實，重新核算稅額。而非以「系爭土
      地九十年地價稅既不適用土地稅減免規則第十條第一項減免地價稅之規定‧‧
      ‧」而未予詳查即做出維持原處分之決定顯屬不當。查該部分土地（即騎樓走
      廊預定地）因無償供公共通行、公共使用，早已核准免徵地價稅多年，而其免
      徵土地面積甲○○部分約為一三五‧六平方公尺、乙○○部分約為二十二‧六
      平方公尺），而非九十年課稅明細表上所載之八十三‧九平方公尺及十三‧八
      九平方公尺，原告等之九十年課稅明細表所載顯然有誤，且該部分多年來確實
      是無償在供公共使用、公共通行，完全符合土地稅減免規則第九條及第十條第
      一項規定。原告等該部分土地既有無償供公共使用、通行之情形，就可適用免
      徵地價稅之規定，因此該部分土地應全部免徵地價稅，並無錯誤。而訴願及復
      查以財政部違誤之九十一年四月四日台財稅字第○九一○四五二二九六號函釋
      等為依據所做之決定自屬違法。
    8.綜上所述，本件原處分及復查決定、訴願決定，均未詳加審究顯有違誤，為此
      ，請判決如訴之聲明，以保權益。
二、被告部分：
  (一)聲明：原告之訴駁回。
  (二)陳述：
    1.按「無償供公共使用之私有土地，經查明屬實者，在使用期間內，地價稅或田
      賦全免。但其屬建造房屋應保留之空地部分，不予免徵。」、「供公共通行之
      騎樓走廊地，無建築改良物者，應免徵地價稅．．．。」、「合於第七條至第
      十七條規定申請減免地價稅或田賦者，應於每年（期）開徵四十日前提出申請
      ；逾期申請者，自申請之次年（期）起減免。減免原因消滅，自次年（期）恢
      復徵收。」為土地稅減免規則第九條、第十條第一項及第二十四條第一項所明
      定。次按「土地稅減免規則第十條關於供公共通行之騎樓走廊地減免地價稅，
      在實務上徵納雙方爭議甚多，茲為解決稽徵上之困擾，經本部邀請內政部等有
      關機關研商獲致結論如下：土地稅減免規則第十條有關供公共通行之騎樓走廊
      地減免地價稅，依下列原則處理：(一)平房屋宇前簷突出於騎樓走廊地者，仍
      依規定免徵地價稅。(二)在騎樓走廊上有一層建物者，其騎樓走廊地之地價稅
      減徵二分之一；有二層建物者，減徵三分之一；有三層建物者，減徵四分之一
      ；有四層以上建物者，減徵五分之一。」、「土地稅減免規則第十條第一項所
      稱『騎樓走廊地』，係屬建築基地之一部分，其認定應以基地上有建築改良物
      為前提。未經建築之一般空地，無上開條項減免地價稅規定之適用。」為財政
      部七十一年一月二十八日台財稅第三○五六二號及九十一年四月四日台財稅字
      第○九一○四五二二九六號函所明釋。
    2.卷查原告甲○○持分所有大里市○○段一四二七地號為「田」地目土地，面積
      一○二二點○一平方公尺，持分十分之六，持分面積六一三點二一平方公尺，
      按一般土地稅率課徵地價稅；同地段一四三五地號為「田」地目土地，面積五
      三一五點三二平方公尺，持分十分之六，其中部分持分面積二一三六點一七平
      方公尺為公共設施完竣地區土地，按一般土地稅率課徵地價稅；西榮段一三地
      號為「田」地目土地，面積二○四二點○四平方公尺，持分十分之六，持分面
      積一二二五點二二平方公尺，按一般土地稅率課徵地價稅；併同未異議之持分
      所有大里市○○段四六地號土地按一般土地稅率課徵地價稅，合計課徵其九十
      一年地價稅為六二一、七○三元，並無違誤。次查，乙○○持分所有大里市○
      ○段一四二七地號為「田」地目土地，面積一○二二點○一平方公尺，持分十
      分之一，持分面積一○二點二○平方公尺，按一般土地稅率課徵地價稅；同地
      段一四三五地號為「田」地目土地，面積五三一五點三二平方公尺，持分十分
      之一，其中部分持分面積三五六點○三平方公尺為公共設施完竣地區土地，按
      一般土地稅率課徵地價稅；西榮段一三地號為「田」地目土地，面積二○四二
      點○四平方公尺，持分十分之一，持分面積二○四點二○平方公尺，按一般土
      地稅率課徵地價稅；併同未異議之持分所有大里市○○段四六、鳳凰段一七四
      之八及豐原市○村段八四七、八五○、八五一地號等五筆土地按一般土地稅率
      課徵地價稅，合計課徵其九十一年地價稅為六六、五七二元，並無違誤。
    3.查原告等於九十年九月十九日向被告所屬大屯分處申請減免地價稅時，經該分
      處會同有關單位人員勘查結果，除當事人自行於系爭土地臨道路兩旁四米寬內
      填土石外，現場無任何建築物，且面臨之道路早已拓寬多年，工務單位並於系
      爭土地與馬路之間舖設人行道或排水溝，供行人步行使用，故大里市公所會勘
      人員認定剛舖設四米寬之土地非供村里道路使用。系爭土地既無原告等所稱供
      公共通行使用之事實，自無土地稅減免規則第九條之減免適用，被告所屬大屯
      分處乃以九十年十月十二日九十中縣稅屯二字第九○五○六○九二號函否准所
      請在案。次查，依財政部九十一年四月四日台財稅字第○九一○四五二二九六
      號函核釋，土地稅減免規則第十條第一項所稱騎樓走廊地，係屬建築基地之一
      部分，其認定應以基地上有建築改良物為前提，本案系爭土地為未經建築之一
      般空地，亦無上開條項減免地價稅規定之適用。又原告等於九十年九月十九日
      向本處大屯分處申請騎樓地減免，經該分處認定系爭土地於九十年間其減免原
      因即已消滅，依土地稅減免規則第二十四條第一項規定，於減免原因消滅，自
      次年（九十一年）將原按上揭規定減免課徵地價稅部分，恢復按一般土地稅率
      課徵地價稅，並無違誤。至原告等主張系爭土地九十年課稅明細表所載顯然有
      誤乙節，查系爭土地之九十年地價稅事件既已進入行政救濟程序，現繫屬最高
      行政法院，自與本案無涉。是原告主張，核無可採。
    理  由
一、按「無償供公共使用之私有土地，經查明屬實者，在使用期間內，地價稅或田賦
    全免。但其屬建造房屋應保留之空地部分，不予免徵。」、「供公共通行之騎樓
    走廊地，無建築改良物者，應免徵地價稅，有建築改良物者，依左列規定減徵地
    價稅‧‧‧。」、「合於第七條至第十七條規定申請減免地價稅或田賦者，應於
    每年（期）開徵四十日前提出申請；逾期申請者，自申請之次日年（期）起減免
    。減免原因消滅，自次年（期）恢復徵收」分別為土地稅減免規則第九條、第十
    條第一項、第二十四條第一項所明定。又「土地稅減免規則第十條第一項所稱『
    騎樓走廊地』，係屬建築基地之一部分，其認定應以基地上有建築改良物為前提
    。未經建築之一般空地，無上開條項減免地價稅規定之適用。」亦經財政部九十
    一年四月四日台財稅字第○九一○四五二二九六號函釋在案，此函釋與與前開法
    律規定並不相違背，本件自得予以援用。
二、本件被告核定原告等九十一年度之地價稅如下：(一)原告甲○○持分所有坐落台中
    縣大里市○○段一四二七地號為「田」地目土地，面積一○二二‧○一平方公尺
    ，持分十分之六，持分面積六一三‧二一平方公尺，按一般土地稅率課徵地價稅
    ；同地段一四三五地號為「田」地目土地，面積五三一五‧三二平方公尺，持分
    十分之六，其中部分持分面積二一三六‧一七平方公尺為公共設施完竣地區土地
    ，按一般土地稅率課徵地價稅；西榮段一三地號為「田」地目土地，面積二○四
    二‧○四平方公尺，持分十分之六，持分面積一二二五‧二二平方公尺，按一般
    土地稅率課徵地價稅；併同未異議之持分所有大里市○○段四六地號土地按一般
    土地稅率課徵地價稅，合計課徵其九十一年地價稅為六二一、七○三元。(二)原告
    乙○○持分所有坐落台中縣大里市○○段一四二七地號為「田」地目土地，面積
    一○二二‧○一平方公尺，持分十分之一，持分面積一○二‧二○平方公尺，按
    一般土地稅率課徵地價稅；同地段一四三五地號為「田」地目土地，面積五三一
    五‧三二平方公尺，持分十分之一，其中部分持分面積三五六‧○三平方公尺為
    公共設施完竣地區土地，按一般土地稅率課徵地價稅；西榮段一三地號為「田」
    地目土地，面積二○四二‧○四平方公尺，持分十分之一，持分面積二○四‧二
    ○平方公尺，按一般土地稅率課徵地價稅；併同未異議之持分所有大里市○○段
    四六、鳳凰段一七四∣八及豐原市○村段八四七、八五○、八五一地號等五筆土
    地按一般土地稅率課徵地價稅，合計課徵其九十一年地價稅為六六、五七二元。
    有九十一年地價稅課稅明細表附原處分卷可稽，自堪信為真實。
三、原告不服上開核定及被告大屯分處九十一年十月四日中縣稅屯土字第○九一八○
    八八二一○○號函、九十一年十一月四日中縣稅屯土字第○九一○三七○○六○
    ○號函，起訴主張略以：
    (一)原告等所有之大里市○○段一四二七、一四三五地號及西榮段一三地號等土地
      ，因位於大里第一期都市計畫範圍內且臨接十米以上道路，依法須留設四米寬
      之騎樓走廊用地以供公共通行，而原告等多年前即將該部分土地無償供公共使
      用及通行，且未設置圍籬或供營業等其他使用。查土地稅減免規則第九條並無
      規定僅有作為村里道路才可適用，而是只要無償供公共使用，且非屬法定空地
      即可減免地價稅，再依財政部九十一年九月二十四日台財稅字第○九一○四五
      五六五二號函說明三：「．．．未建築之私有空地，如有無償供公共使用之情
      形，雖無前揭（騎樓走廊地）減免地價稅之適用，惟土地所有權人仍可檢送具
      體案例，依上開減免規則第九條規定向土地所在地稅捐稽徵處申請免徵地價稅
      。」可知該部分土地既有無償供公共使用、通行之情形，即可適用免徵地價稅
      之規定。因此，被告未以實際情形來認定，而以是否為村里道路來核定，顯有
      違誤。
    (二)被告機關九十年至現場之會勘紀錄表，大里市公所於會勘成果欄所簽為「非村
      里道路（非本所鑑定權責）」，僅指明會勘之土地非屬村里道路，並未指稱會
      勘之土地未供公共使用。本件系爭三筆土地原告等並非全部面積申請減免地價
      稅，而是僅就臨接現有計畫道路四米深部分（即依法須設置騎樓走廊或無遮簷
      人行道部分）申請減免地價稅。原告等該無償供公共使用、公共通行部分，除
      吉隆段一四三五地號臨接中興路二段部分於十多年前即以水泥鋪設，後再用柏
      油鋪平外，其他係以土石鋪設而成，經多年來民眾通行、停車．．．等使用，
      而有下陷、不平之情形，原告等為方便公眾使用、通行，常加以整理、鋪平並
      繼續無償供公眾通行、使用，此有當地里長證明該部分確實無償供公共通行、
      使用可證。而土地稅減免規則第九條亦無規定以土石鋪設無償供公共使用之私
      人土地不可適用，而是其非屬建造房屋應保留之空地部分即可。原告等無償供
      公共使用之土地，因是從不限定特定人士使用，且未做任何圍籬或阻隔，是完
      全開放供公眾使用，對附近交通、社會大眾便利皆有助益，並與土地稅減免規
      則第四條、第九條「供公共使用」之意旨、立法精神相符合。
    (三)另土地稅減免規則第十條第一項即明文規定並不須有建築改良物，才可免徵地
      價稅，而是著重於供公共通行之公益目的，再依該規則之訂定法源：土地稅法
      第六條規定，更可知其立法之意旨主要在於維護社會公益目的，因此財政部九
      十一年四月四日台財稅字第○九一○四五二二九六號函釋，顯然已違背及曲解
      土地稅減免規則第十條第一項之意旨與立法精神，顯有不當。又原告等之私有
      土地，被政府指定依法須留設騎樓走廊之部分，為私地公用，其已具有公共設
      施用地特性，原告等僅能依法設置或退縮為人行道，並將該部分供公眾通行、
      使用，不得任意設置圍籬或障礙，否則即為違建，此為強制性規定。原告等並
      無法做其他有效益使用，而原告等將該部分用地供公眾使用、公共通行以增進
      社會公益，正符土地稅法第六條及土地稅減免規則第十條第一項之意旨與立法
      精神。
    (四)原告等於九十年九月十九日按土地稅減免規則第九條及第十條第一項規定，重
      新提出申請減免地價稅，而被告未依事實認定，撤銷吉隆段一四二七、一四三
      五地號等土地之原核准減免地價稅案，顯有不當。再依土地稅減免規則第二十
      四條第一項規定：「減免原因消滅時，自次年（期）恢復徵收。」被告係以九
      十一年十月四日中縣稅屯土字第○九一八○八八二一○○號函，認原告等往年
      核准之地價稅已不符減免之要件，而恢復課徵，但依上開規定應自次年即九十
      二年起始恢復徵收，被告自九十一年起恢復課徵，顯然違法。又系爭大里市○
      ○段一四三五地號原以騎樓走廊用地，因無償供公共使用、通行，核准該部分
      用地免徵地價稅，減免原因應是「Ａ」全免（免稅地價不計入地價總額計徵）
      ，而非「Ｂ」部分減徵，且其免徵面積應是甲○○部分約為一三五點六平方公
      尺、乙○○部分約為二二點六平方公尺，而非歷年來稅單上所載之八三點九平
      方公尺及一三點八九平方公尺，原告等九十年課稅明細表所載顯然有誤。
三、關於被告核定之九十一年之地價稅額部分：
    (一)經查，本件原告曾於九十年九月十九日向被告所屬大屯分處申請就系爭三筆土
      地鄰馬路四米部分減免地價稅，經該分處會同有關單位人員至現場會勘結果，
      現場係空地，非村里道路，且地上尚未興蓋建物亦無騎樓，有會勘紀錄表及被
      告所屬大屯分處九十年十月十二日九十中縣稅屯二字第九○五○六○九二號函
      附原處分卷可稽，並有原告提出之現場圖及現場照片四張附本院卷可按，事實
      已甚明瞭，則原告申請至現場勘驗，核無必要。而上開原告主張之系爭土地是
      否符合土地稅減免規則第九條、第十條第一項之規定，分述如下：
      1.依原告提出之照片顯示，系爭土地係未加利用之空地，經不特定人停車於該
        處，並非供公共通行使用之道路，亦未提供主管機關供公眾使用，且原告並
        未公示大眾該地已提供公共無償使用，原告於言詞辯論期日亦自承其未於現
        場豎立「私人土地歡迎公眾使用」之告示，則系爭土地仍在原告管理支配之
        下，並未喪失其使用收益之權利，原告隨時可以排除他人之占有，自行管理
        、利用、處分，尚不得以其閒置未用，即認為該係符合土地稅減免規則第九
        條「無償供公共使用」之要件。原告雖提出當地鄰近里長之證明書四份，敘
        明系爭土地臨路四米深部分多年以來即無償供公共使用、通行云云，惟如前
        所述該臨路四米部分土地縱任由他人停放車輛、行走，原告未加阻止，尚非
        即可認為係「無償供公共使用」，是上開證明書尚不能為有利於原告之認定
        。至財政部九十一年九月二十四日台財稅字第○九一○四五五六五二號函釋
        所謂：「．．．未建築之私有空地，『如有無償供公共使用之情形』，雖無
        前揭（騎樓走廊地）減免地價稅之適用，惟土地所有權人仍可檢送具體案例
        ，依上開減免規則第九條規定向土地所在地稅捐稽徵處申請免徵地價稅。」
        依其意旨，仍需由主管機關依具體案例，審核是否符合該條規定之「無償供
        公共使用」之情形，本件依具體事實尚非「無償供公共使用」已如前述，則
        原告主張依上開函釋，系爭土地應有土地稅減免規則第九條免徵地價稅之適
        用乙節，尚有誤會，不足採取。
      2.次按騎樓走廊依建築技術規則建築設計施工編第二十六條規定，係屬建築基
        地之一部分，解釋上自以有建築改良物為前提，無建築物之一般空地，非屬
        建築基地，無須設置騎樓或無遮簷人行道；又依臺灣省建築管理規則第二十
        條第二十一條規定訂定之臺中縣都市計畫區騎樓設置標準，亦以「建築基地
        」為規範之對象，無建築物之一般空地，自無土地稅減免規則第十條第一項
        供公共通行之騎樓走廊地減免地價稅規定之適用。原告主張系爭三筆土地臨
        路四公尺部分係政府指定依法須留設騎樓走廊之部分，原告等僅能依法設置
        或退縮為人行道，並將該部分供公眾通行、使用，不得任意設置圍籬或障礙
        ，原告等無法做其他有效益使用，應予免稅云云，與上開法令規定未盡相符
        ，並無可採。
    (二)另系爭土地業經被告認定自九十年起，其地價稅即不適用土地稅減免規則第九
      條、第十條第一項減免地價稅之規定，原告不服提起行政訴訟，業經本院九十
      一年度訴字第八八六號地價稅事件，判決原告之訴駁回在案，是系爭土地自九
      十年起其減免原因即已消滅，本件原處分即原告九十一年之地價稅未予減免，
      並無不合，原告主張被告大屯分處九十一年十月四日中縣稅屯土字第○九一八
      ○八八二一○○號函始認定減免原因消滅，應自次年（九十二年）始恢復徵收
      乙節，亦非可取。綜上所述，系爭土地臨路四公尺深部分並無土地稅減免規則
      第九條、第十條第一項規定之適用，被告核定之九十一年之地價稅額並無違誤
      ，訴願決定予以維持亦無不合，原告等所陳各節均非可採，其訴請撤銷訴願決
      定及原處分均無理由，應予駁回。
四、關於被告大屯分處九十一年十月四日中縣稅屯分上字第○九一八○八八二一○○
    號及九十一年十一月四日中縣稅屯分上字第九一○三七○○六○○函部分：
    (一)被告所轄大屯分處以九十一年十月四日中縣稅屯分上字第○九一八○八八二一
      ○○號函，通知原告等系爭坐落台中縣大里市○○段一四二七、一四三五地號
      土地，原核准減免地價稅，經清查結果已不符減免地價稅要件，應自九十一年
      起按實際使用情形依規定課徵地價稅，並教示原告等如有異議，請於十五日內
      提出申覆。原告等乃於同年月十五日提出申覆，被告大屯分處即以九十一年十
      一月四日中縣稅屯分上字第九一○三七○○六○○函復略以：「本案系爭土地
      就騎樓走廊預定地可否減免地價稅乙節，已進入行政救濟程序中（按：指原告
      九十年度地價稅之行政救濟程序），俟確定後比照辦理‧‧‧」等情。
    (二)查系爭土地業經被告於九十年度原告之地價稅行政救濟事件，認定不適用土地
      稅減免規則第九條、第十條第一項減免地價稅之規定已如前述，是系爭土地自
      九十年起其減免原因即已消滅，被告大屯分處上開九十一年十月四日及同年十
      一月四日函文意旨，參照前開說明並無不合，訴願決定予以維持亦無違失，原
      告仍執陳詞爭執，其訴請撤銷此部分處分及訴願決定，亦無理由，應予駁回。
據上論結，本件原告之訴為無理由，依行政訴訟法第一百九十五條第一項後段、第九
十八條第三項前段、第一百零四條、民事訴訟法第八十五條第一項前段，判決如主文
。
中    華    民    國    九十二      年      十一      月        六      日
                 臺 中 高 等 行 政 法 院   第 三 庭
                                審 判 長 法  官  王  茂  修
                                         法  官  莊  金  昌
                                         法  官  許  金  釵
右正本證明與原本無異。
如不服本判決，應於判決送達後二十日內向本院提出上訴書狀，其未表明上訴理由者
，應於提起上訴後二十日內向本院提出上訴理由書（須依對造人數附具繕本）；如於
本判決宣示或公告後送達前提起上訴者，應於判決送達後二十日內補提上訴理由書（
須附繕本）。未表明上訴理由者，逕以裁定駁回。
提起上訴應預繳送達用雙掛號郵票三九○元（三十四元及五元郵票各十份)。
中    華    民    國    九十二      年      十一      月        六      日
                                         法院書記官  蔡逸媚


司法院資訊處製作；財團法人民間司法改革基金會備份。
